【裁判字號】    97,消債更,618
【裁判日期】    970822
【裁判案由】    更生事件
【裁判全文】
臺灣臺北地方法院民事裁定           97年度消債更字第618號
聲  請  人
即  債務人  甲○○原名陳必仁.
上列當事人間聲請消費者債務清理事件，本院裁定如下：
    主  文
聲請駁回。
聲請費用由聲請人負擔。
    理  由
一、按債務人對於金融機構因消費借貸、自用住宅借款、信用卡
    或現金卡契約而負債務，在聲請更生或清算前，應提出債權
    人清冊，以書面向最大債權金融機構請求協商債務清償方案
    並表明共同協商之意旨，消費者債務清理條例（下稱本條例
    ）第151條第1項定有明文。又聲請更生或清算不合程式或不
    備其他要件者，法院應以裁定駁回之，但其情形可以補正者
    ，法院應定期間先命補正，復為同條例第8 條所明定。再按
    本條例所定協商前置程序之意旨，在使金融機構與債務人就
    特定種類之債務清理事務上，利用法院程序外解決之協商機
    制，為迅速有效之自主性解決。而此一程序之進行，有賴當
    事人間之協力配合，本於誠信為基礎，形成債務清理之共識
    ，藉由法院之事後核可，賦予協商內容作為執行名義之正當
    性。苟債務人提出協商請求之後，因可歸責債務人之事由，
    如：不提出資料或同意金融機構調閱債務人之財產、收入、
    業務及信用狀況，造成金融機構無法及時取得資訊，使債權
    人、債務人得充分溝通，或在雙方達成債務清償方案內容之
    共識後，債務人無正當理由不於該方案上簽名、蓋章或按指
    印，雖有債務協商不成立之形式，然藉由脫法方式造成此等
    結論，難謂債務人有進行債務清理之誠意可言。是以，基於
    誠實信用之意旨，對於此等脫法行為，除難認有進行前置協
    商程序之外，尚應類推適用本條例第46條第3 款前段之精神
    ，裁定駁回債務人之聲請。
二、查本件聲請人之聲請意旨略以：因積欠債款達新台幣（下同
    ）1,133,065元，然有不能清償債務之虞，並於消費者債務
    清理條例施行後，以書面向最大債權金融機構慶豐商業銀行
    申請前置協商，而未能達成協商債務清償方案而不成立，且
    其無擔保或無優先權之債務總額未逾12,000,000元，復未經
    法院裁定開始清算程序或宣告破產，爰檢附財產狀況說明書
    等，聲請法院裁定更生程序等語。惟查，本件依聲請人提出
    之前置協商不成立通知書所載，協商不成立之原因乃債務人
    「於最大債權金融機構通知簽署協議書10日內未完成簽約手
    續」所致，且經本院電詢債務人，其稱：「因為我發現此次
    之團體協商，沒有包含先前承受萬泰銀行、中華銀行債權之
    萬榮行銷、第一金融資產管理公司等非金融機構債權人。倘
    我簽署債務協商方案，則除了履行債務清償方案之外，還須
    對該等非金融機構債權人進行還款或協商，非有實益。故，
    最後與最大債權銀行之慶豐銀行達成協議，然我仍未簽名或
    蓋章於協商文件上。」（本院公務電話紀錄之受話人內容參
    照）由上開內容足認，聲請人是在雙方談妥協商方案之內容
    後，始片面不於方案上簽名，造成協商不成立之狀態。審究
    其理由，蓋目前消費者債務清理之實務上，最大金融機構僅
    按債務人提出之債權人清冊，以內部系統聯繫其他金融機構
    加入協商，對於其餘非金融機構債權人，往往僅受發函方式
    通知，故未能加入協商過程，造成協商方案僅拘束金融機構
    債權人與債務人間，而不拘束非金融機構債權人。苟該等非
    金融機構債權人對於債務人行使權利，造成債務人不能履行
    協商方案時，債務人視其情形，而主張本條例第151條第5項
    之要件，據以聲請更生。易言之，本條例所定之前置協商，
    事前並無強制全體債權人加入，債務人因前置協商方案所不
    及之債權人行使權利之後，倘造成無法履行協商方案時，事
    後非無賦予債務人請求法院開啟債務清理程序之機會，故揆
    諸本條例設置前置協商之精神、自主形成協商方案之尊重、
    債權人與債務人間所享之財產權與債務清理請求權之衡平，
    及有效分配司法資源之公益性，難認本件聲請人有正當理由
    。而本件聲請人既在雙方討論協商方案完成後，無正當理由
    拒絕在方案上簽名，自足證明其因可歸責於己之事由，使前
    置協商無法成立，形同未確實踐行前置協商程序，且有違反
    誠信原則，依首揭意旨，本件聲請更生程序與法未合，且不
    能補正，自無理由，應予駁回。
三、綜上，本件聲請人聲請更生，應認有違誠信，與聲請更生之
    實質要件不合，參照上開說明，本件聲請無理由，應予駁回
    ，爰裁定如主文。
中    華    民    國    97    年    8     月    22    日
              民事第四庭    法      官  余明賢
上為正本係照原本作成。
如不服本裁定，應於裁定送達後10日內，以書狀向本院提出抗告
，並繳納抗告費新臺幣1,000 元
中    華    民    國    97    年    8     月    22    日
                            書  記  官  楊勝欽


司法院資訊處製作；財團法人民間司法改革基金會備份。
